【裁判字號】    96,訴,563
【裁判日期】    970131
【裁判案由】    巷道爭議
【裁判全文】
臺中高等行政法院裁定
                                     96年度訴字第00563號
原      告  甲○○
被      告  臺中縣政府
代  表  人  乙○○
訴訟代理人  丙○○
上列當事人間因巷道爭議事件，原告不服內政部中華民國96年10
月5日台內訴字第0960068723號訴願決定，提起行政訴訟，本院
裁定如下：
    主  文
原告之訴駁回。
訴訟費用由原告負擔。
    理  由
一、按「人民因中央或地方機關對其依法申請之案件，於法令所
    定期間內應作為而不作為，認為其權利或法律上利益受損害
    者，經依訴願程序後，得向高等行政法院提起請求該機關應
    為行政處分或應為特定內容之行政處分之訴訟。人民因中央
    或地方機關對其依法申請之案件，予以駁回，認為其權利或
    法律上利益受違法損害者，經依訴願程序後，得向高等行政
    法院提起請求該機關應為行政處分或應為特定內容之行政處
    分之訴訟。」行政訴訟法第5條定有明文。其所謂行政處分
    ，依訴願法第3條第1項規定係指中央或地方機關就公法上具
    體事件所為之決定或其他公權力措施而言。且依上開行政訴
    訟法第5條之規定，欲依該條提起課以義務之訴訟者，其乃
    依法申請之案件，而中央或地方機關對其依法申請之案件，
    予以駁回，或於法令所定期間內應作為而不作為，並須經訴
    願程序，且所提起之訴訟乃請求該機關應為行政處分或應為
    特定內容之行政處分之訴訟，始稱合法。
二、本件原告因巷道爭議事件不服被告95年12月5日府建城字第0
    950317148號函，向內政部提起訴願，經訴願機關以96年10
    月5日台內訴字第0960068723號決定以訴願不受理駁回。
三、經查原告民國95年10月19日向被告所提申請函載：「主旨：
    有關本人住家前八米計畫道路位移所衍生之疑義，謹請查明
    核復。說明：本人所有坐落臺中縣大甲鎮○○路47號建物，
    土地坐落大甲鎮○○段322地號，於68年建築，土地分割前
    為大甲鎮○○段261-78地號，按建築物竣工圖標示，建物毗
    鄰八米計畫道路，該計畫道路業於94年間闢建完成，然道路
    基地卻位移東側，與建物之距離約三米許。核示事項：一、
    謹請鈞府詳查本人住家建物前八米計畫道路之基地位移緣由
    。二、原八米計畫道路之土地---大甲鎮○○段318、320、
    321-1地號等三筆土地，是否因既成道路之故，仍續供通行
    之用，亦為道路之所在。三、計畫道路位移後，本人之土地
    （新美段322號）俟（嗣）後倘申請建照，建築線依法定位
    之處。」（見原處分卷第8頁、本院卷第67頁），另於95年
    11月13日再提申請函一件載「主旨：檢附里長證明書影本及
    戶籍謄本影本各乙份，謹請參考。說明：請併鈞府95、10、
    24建城字第0950292683號函及本人95、10、19申請函辦理。
    」（見原處分卷第3頁、本院卷第58頁）。原告所指被告原
    處分即臺中縣政府95年12月5日府建城字第0950317148號函
    係謂：「主旨：台端申請查明大甲鎮○○路47號住家前8公
    尺計畫道路位移疑義案，復如說明，請查照。說明：一、依
    據台端95年10月19日及95年11月13日申請書辦理。二、本案
    係因地政單位地籍逕為分割錯誤，再重新辦理地籍逕為分割
    ，始造成已興建完成之建築物未臨接8公尺計畫道路，大甲
    鎮公所以95年10月13日甲鎮工字第0950016114號函覆台端在
    案。三、本案大甲鎮公所94年度闢建8公尺計畫道路時新美
    段322地號東側即有柏油舖面存在，並未闢建計畫道路前，
    計畫道路西側與既有柏油舖面間存在圍牆，係作為通路使用
    。」（見本院卷第64頁），準此，該覆函依主旨載明僅係對
    原告所「申請查明大甲鎮○○路47號住家前8公尺計畫道路
    位移疑義案」予以函復說明，僅說明位移之疑義，且此亦係
    原告於申請書中所請求查明之內容，與原告於本件訴訟起訴
    狀訴之聲明欄中載明所訴請「…判決臺中縣政府…就…原告
    住家建築物…東側通行巷道（大甲鎮○○段318、320、321-
    1地號等三筆土地）…認定為現有巷道…」（見本院卷第6頁
    ，嗣於準備程序中整理為：被告應就臺中縣大甲鎮○○段31
    8、320、321-1地號等三筆土地認定為現有巷道），尚有不
    同。被告95年12月5日府建城字第0950317148號函，既僅在
    說明何以造成位移之事實經過，非就公法上具體事件所為之
    決定或其他公權力措施而對外直接發生法律效果之單方行政
    行為，難認係行政訴訟法第5條所稱之行政處分，原告對之
    不服，提起訴願，訴願決定以其並非行政處分而為不受理之
    決定，尚無不合，原告訴請予以撤銷，自非合法。而原告提
    起本件訴訟，訴請判命被告就其住家東側通行巷道認定為現
    有巷道，自係首揭行政訴訟法第5條所稱：「提起請求該機
    關應為特定內容之行政處分之訴訟。」依首揭行政訴訟法第
    5條第2項、第1項規定，欲提起該訴訟，自應就其申請經該
    管機關駁回或於法令所定期間內應作為而不作為後，經訴願
    程序，始得提起，乃原告就該請求，並未向被告機關申請，
    亦未經訴願程序，逕提起本件訴訟，其訴自非合法。應予裁
    定駁回。
四、依行政訴訟法第107條第1項第10款、第104條、民事訴訟法
    第95條、第78條，裁定如主文。
中    華    民    國    97    年    1     月    31    日
      臺中高等行政法院第三庭審判長法  官  王  茂  修
                                  法  官  莊  金  昌
                                  法  官  林  金  本
以上正本證明與原本無異。
如不服本裁定，應於裁定送達後10日內以書狀敘明理由，經本院
向最高行政法院提起抗告（須依對造人數附具繕本）。
中    華    民    國    97    年    1     月    31    日
                                  書記官  邱  吉  雄


司法院資訊處製作；財團法人民間司法改革基金會備份。
